臺灣高等法院刑事裁定　　　　　　　　 100年度聲再字第69號
再審聲請人
即受判決人　陳佑成
上列聲請人因妨害自由等案件，對於本院98年度上訴字第1575號
，中華民國98年5 月27日第二審確定判決（起訴案號：臺灣臺北
地方法院檢察署97年度偵字第12493 號），聲請再審，本院裁定
如下：
    主  文
再審之聲請駁回。
    理  由
一、聲請意旨略以：
（一）本件被告與江仁忠之間確有金錢債務糾紛，被告有意索討
      對江仁忠之債權屬不爭之事實，由於被告對江仁忠屢次催
      討，均未獲有其善意回應，適另一被告簡明旺遊說，自稱
      可為被告合法處理債務問題，在其再三保證絕不以非法暴
      力手段追討債務後，被告始以委託書一紙為證，由簡明旺
      代被告向江仁忠索討債務（聲證3）。上開委託書下方簡
      明旺之簽名，與警詢、偵查中及原判決準備程序筆錄中之
      簽名一致（聲證4），足見被告與簡明旺間確實存在一 合
      法之委任關係，被告也一直相信簡明旺會遵守彼此之約定
      ，合法、理性的處理被告與江仁忠間之債務關係，是被告
      在主觀上始終認為簡明旺應以合法之方式向債務人江仁忠
      索討債務；豈料案發當日竟發生主謀張大哥唆使小弟毆打
      江仁忠之事情，惟被告並無意使用任何暴力或非法手段處
      理此債務問題，在江仁忠受張大哥唆使小弟毆打時，由於
      被告從未有過這樣的經驗，當場被告已不知所措，更遑論
      被告對江仁忠會有任何拘束其自由或傷害之行為。又被告
      於原審及原判決均選任黃勝文律師為辯護人，於第一審訴
      訟程序中，被告即曾要求黃律師將被告與另一被告簡明旺
      所簽立之委託書提出於法院，而於第一審判決後，被告亦
      再次要求黃律師提出該重要之證物，但均遭黃律師駁斥被
      告不懂法律，制止被告向法院提出該紙委託書，故被告在
      相信專業以及深怕遭致敗訴結果之心理壓力下，致有事實
      上之困難而無法提出系爭委託書；該紙委託書實為證明被
      告並無主觀犯罪意圖之證據方法，由於被告不諳法律又聽
      信偽言才未提出，然此與被告之辯護權遭受侵害卻毫無二
      致，退萬步言之，倘若僅因該證據之未能即時提出屬可歸
      責於被告為由，進而認定被告有原判決所認之罪名，非但
      無益於實體真實之發現，更有陷無辜之人民身陷圍圄之危
      險，而背於公乎正義之實現。至於黃律師於原判決言詞辯
      論終結後所提出之委託書（聲證 5），雖記載被告簡明旺
      為介紹人，乃嗣後被告遭慫恿下所作成，實則被告與所謂
      的張大哥毫無瓜葛，且黃律師於提出該紙委託書前，根本
      未與被告商論其利害關係，其心著實可議。爰依刑事訴訟
      法第420條第1項第6款之規定，提起再審聲請云云。
（二）聲請人另於100年2 月22日提出呈報狀略以：（1）、判決
      文中所有關記載「陳佑成欲搬走江仁忠之筆記型電腦抵債
      」此段敘述係錯誤。事實上是簡明旺的朋友所為，聲請人
      因時有耳鳴重聽之疾，故自始至尾只在房內屋角等待，從
      未開口教唆，亦未參與動手。（2）、關於「凌虐對方4、
      5 個小時…」此敘述亦屬有誤。事實並非如此，從進入他
      家至離開，大約一個多小時，並非被害人在訴狀所書：「
      被凌虐4、5個小時…」；又聲請人為63歲的一介老人，錢
      被坑了，正當的委託人去合法催討。在現場亦無開口罵人
      、打人或教唆人，只是在屋角靜靜的等待處理債務結果，
      而委託前任的黃勝文律師，又居心叵測，陷害我、冤枉我
      ，請詳加審酌，懇請再開庭重審云云。
二、按有罪之判決確定後，有刑事訴訟法第420條第1項所定情形
    之一者，得為受判決人之利益聲請再審。而刑事訴訟法第42
    0條第1 項第6款所稱「發現確實之新證據」，係指該證據於
    事實審法院判決前業已存在，為法院、當事人所不知，不及
    調查斟酌，至其後始行發現，且就證據本身形式觀察，固非
    以絕對不須經過調查程序為條件，但必須顯然可認為足以動
    搖原有罪確定判決，而為受判決人無罪、免訴、免刑或輕於
    原判決所認罪名之判決者為限（最高法院33年度抗字第70號
    、40年度台抗字第2號、41年度台抗字第1號判例意旨參照）
    。即刑事訴訟法第420條第1 項第6款所謂發見確實之新證據
    ，係指該證據當時已存在，為法院及當事人所不知，事後始
    經發現者而言。又受理聲請再審之最後事實審法院，應就聲
    請再審理由之所謂「新證據」，是否具備事實審判決前已經
    存在，為法院、當事人所不知，事後方行發見之「嶄新性」
    ，及顯然可認足以動搖原有罪確定判決，應為無罪、免訴、
    免刑或輕於原判決罪名之「顯然性」二要件，加以審查，為
    判斷應否准予開始再審之準據（最高法院85年度台抗字第30
    8號、93年度台抗字第98號判決意旨參照）。
三、經查：
（一）聲請人提出其與簡明旺所簽立之委託書（即聲證 3，為與
      後述聲證5 之委託書區分，下稱委託書Ａ）、簡明旺警詢
      、偵查及原審筆錄節本（即聲證 4），主張上開委託書Ａ
      為簡明旺所親簽，其與簡明旺間存有委任關係，其主觀上
      並無犯罪意圖，客觀上亦無妨害他人自由之行為，上開委
      託書Ａ為新證據云云。惟查，上開委託書Ａ簽立之日期為
      97年5 月6日，而原確定判決判決日期為98年5月27日，上
      開委託書Ａ於原確定判決審理時雖已存在；惟依聲請人所
      言，其於第一審、第二審訴訟程序中均曾要求其選任辯護
      人提出，但遭其選任辯護人制止而未提出等情，足認上開
      證物委託書Ａ於原確定判決前已為聲請人所明知，即無事
      後始經發見之可言，依照前開說明，顯非刑事訴訟法第42
      0條第1 項第6款所稱「發現」新證據。再查，聲請人所提
      上開證物委託書Ａ縱係屬實，依其內容，乃係其與共犯簡
      明旺於事發前自行書立之處理債務委託書。惟按，共同正
      犯，係指在共同意思範圍內，各自分擔犯罪行為之一部，
      相互利用他人之行為，以達其犯罪之目的，其成立不以全
      體均行參與犯罪構成要件之行為為要件。原確定判決以聲
      請人將被害人江仁忠約至信安街，供其餘共同被告辨明，
      並一同前往被害人住處，在其餘共犯所為恐嚇、毆打或限
      制江仁忠及江明欣、江明政自由之行為時，無任何反對或
      阻止之舉動，再與簡明旺等人一起離開，已就聲請人與簡
      明旺等其餘共犯如何為犯意聯絡、行為分擔，已詳加說明
      ，依原審認定本案案發前後情節，聲請人自應負正犯責任
      ，無從以聲請人與簡明旺於案發前簽有委託書記載應理性
      和平解決等詞句，即得解免罪責，反足證聲請人確有事前
      委託共犯簡明旺出面處理債務；是聲請人所提委託書Ａ，
      不足以動搖系爭確定判決對於有罪事實之認定，亦非刑事
      訴訟法第420條第1項第6款所稱「確實」之新證據。
（二）次查，聲請人主張其選任辯護人於原判決辯論終結後提出
      另紙其與張大海所簽立，由簡明旺擔任介紹人之委託書（
      即聲證5，下稱委託書Ｂ），乃其遭慫恿所作成云云。經
      查，上開委託書Ｂ，業經聲請人上訴最高法院時，經最高
      法院敘明：「至於上訴人（即聲請人）於原審審理終結後
      所提出其委託收取債務文件，無從動搖如前述上訴人為本
      件正犯之事實，原審未就無必要性之證據加以調查，亦未
      違背法令。」等語（見本案最高法院99年度台上字第8260
      號判決第2頁倒數第8 行至第6行），是無論上開委託書Ｂ
      是否屬實，均無礙於聲請人犯罪之認定。
（三）至於聲請人另於100年2月22日提出呈報狀陳述之內容，乃
      其自行對於案發情節之陳述，仍不符合刑事訴訟法第 420
      條第1項第6款之規定。
四、綜上，聲請人聲請意旨所述及所提證據，核與刑事訴訟法第
    420條第1項第6款規定不合，再審之聲請為無理由，應予駁
    回。
據上論斷，應依刑事訴訟法第434條第1項，裁定如主文。
中    華    民    國   100    年    2     月    25    日
                  刑事第六庭  審判長 法  官  邱同印
                                     法  官  何信慶
                                     法  官  吳淑惠
以上正本證明與原本無異。
如不服本裁定，應於收受送達後五日內向本院提出抗告狀。
                                     書記官  陳雅加
中    華    民    國   100    年    3     月    1     日